【裁判字號】    96,訴,331
【裁判日期】    970212
【裁判案由】    偽證
【裁判全文】
臺灣板橋地方法院刑事判決               96年度訴字第331號
公  訴  人  臺灣板橋地方法院檢察署檢察官
被      告  丁○○
            戊○○
共      同
選任辯護人  周建才律師
            陳建勳律師
上列被告因偽證案件，經檢察官提起公訴（95年度偵字第12243
號），本院判決如后：
    主  文
丁○○、戊○○均無罪。
    事  實
一、公訴意旨略以：(1)被告丁○○曾因偽造文書罪，經臺灣臺北
    地方法院於民國90年12月7 日以90年簡字3898號判處有期徒
    刑3 月確定，於91年1 月18日甫易科罰金執行完畢，竟仍不
    知悔改，於94年間，在本院審理94年度重訴字335 號，告發
    人甲○○向陳明山所提起之返還買賣價金案件中（起訴書誤
    載為94年度重訴字第302 號，陳明山向甲○○所提起之給付
    買賣價金案件），明知自己並未於94年5 月16日對臺北縣永
    和市○○路178 號3 樓之浴室上方排水管漏水問題進行修繕
    ，竟於94年12月12日，在本院民事庭，就「（問：伊曾否於
    94年5 月間受託修繕坐落於永和市○○路178 號3 樓房屋之
    漏水問題？）我有去修繕…」「（問：何時完工？）5 月16
    日當天就完工了。」等對於案情有重要關係之事項，於具結
    之後，為虛偽之陳述。(2)被告戊○○於94年間，在本院審理
    94年度重訴字302 號，陳明山向告發人甲○○所提起之給付
    買賣價金案件中，及本院審理94年度重訴字335 號，告發人
    甲○○向陳明山所提起之返還買賣價金案件中（起訴書漏載
    本院94年度重訴字第335 號案件），明知臺北縣永和市○○
    路178 號3 樓之房屋漏水問題尚未進行修繕，竟於94年11月
    17 日 及12月12日，在本院民事庭，對案情有重要關係之事
    項，具結後證稱：「94年5 月15日過後7 到10日左右，我到
    住商店頭，經紀人拿了修後的照片給我看…」「第二次協商
    是在修好之後，確實的時間我無法確定，但大約是在5 月18
    日到20日左右，因為我有看到住商雙和店的邵育緒出示他們
    修繕完工的照片給我看…」、「雙方約在94年5 月18日至20
    日間有再商談，在場的人有原告、原告的同事、被告的太太
    及他的朋友，還有我。是商談交屋的事情，當時原告已經知
    道被告曾經僱工修復漏水的事，但原告認為還不足以保證漏
    水瑕疵確已除去，當時被告已經表示可以交屋，但原告因不
    信任已除去瑕疵，所以不願付款…」等虛偽之陳述。因認被
    告丁○○、戊○○均涉犯刑法第168 條之偽證罪嫌云云。
二、檢察官認被告丁○○、戊○○涉有前揭罪嫌，無非係以告發
    人甲○○之指訴，證人己○○、乙○○、陳薇旭於偵查時之
    證詞，及被告二人於本院94年度重訴字第302 號、第335 號
    民事案件之證詞，暨告發人甲○○所提之錄音譯文、原始錄
    音檔、臺北縣政府消費者保護官受理消費者申訴案件協調紀
    錄書、不動產買賣契約書、臺北古亭郵局第995 號存證信函
    、臺北古亭郵局第1173號存證信函、永和郵局第545 號存證
    信、永和郵局第113 號存證信函、桃園民生路郵局第1086號
    存證信函等影本，並認被告戊○○於偵查時之供詞與證人邵
    育緒於偵查時之證詞明顯不同，全係子虛，為其論據；訊據
    被告丁○○、戊○○固不諱於本院94年度訴字第302 號民事
    案件及94年訴字第335 號民事案件審理時為上開證詞，惟堅
    決否認有何偽證犯行，被告丁○○辯稱：係劉美齡請伊至永
    和市○○路178 號3 樓房屋修繕水管之漏水，伊也確實有請
    二位師傅去修繕，且於修繕後也有拍照，伊才會為上開證詞
    等語；被告戊○○則辯稱：在94年5 月20日，甲○○與陳明
    山為第二次協調時，賣方確實有就上開房屋漏水部分修繕，
    而伊確實有看到修繕後之照片，至於伊在協調會當天或第二
    天看到照片，伊已忘記等語。
三、按犯罪事實應依證據認定之，無證據不得認定犯罪事實，又
    不能證明被告犯罪者，應諭知無罪之判決，刑事訴訟法第15
    4 條第2 項、第301 條第1 項分別定有明文。次按認定不利
    於被告之事實，須依積極證據，茍積極之證據本身存有瑕疵
    而不足為不利於被告事實之認定，即應為有利於被告之認定
    ，更不必有何有利之證據，而此用以證明犯罪事實之證據，
    猶須於通常一般人均不至於有所懷疑，堪予確信其已臻真實
    者，始得據以為有罪之認定，倘其證明尚未達到此一程度，
    而有合理性之懷疑存在，致使無從為有罪之確信時，即應為
    無罪之判決，此有最高法院82年度臺上字第163 號判決、76
    年臺上字第4986號、30年上字第816 號等判例意旨可資參照
    。而刑事訴訟法第161 條已於91年2 月8 日修正公布，其第
    1 項規定：檢察官就被告犯罪事實，應負舉證責任，並指出
    證明之方法，因此檢察官對於起訴之犯罪事實，應負提出證
    據及說服之實質舉證責任，倘所提出之證據，不足為被告有
    罪之積極證明，或其指出證明之方法，無從說服法院以形成
    被告有罪之心證，基於無罪推定之原則，自應為被告無罪判
    決之諭知，最高法院92年臺上字第128 號判例可資參照。又
    當事人得聲請法院調查證據，而法院為發見真實，亦得依職
    權調查證據，但限於維護公平正義或對被告之利益有重大關
    係之事項為限，修正刑事訴訟法第163 條第1 、2 項定有明
    文。故法院固得依職權調查證據，但並無蒐集證據之義務。
    蒐集證據乃檢察官或自訴人之職責，事實審法院應以調查證
    據為其主要職責，其調查之範圍，亦以審判中所存在之一切
    證據為限，案內不存在之證據，即不得責令法院為發現真實
    ，應依職權從各方面蒐集證據（最高法院91年度臺上字第58
    46號判決可資參照）。
四、經查：
  (一)證人丙○○於本院審理時證稱：伊係買方（即指甲○○）的
    經紀人，伊有參與94年5 月20日協調會，當天參與的人有買
    賣雙方的經紀人、仲介公司店長、邵育緒、劉美齡，伊是代
    表買方參加，協調會議內容為買方想退房子，賣方想要履行
    合約，甲○○表示不想買房子，屋主的太太表示房子已經修
    繕完成，沒有理由解約，賣方有提出修繕證明給買方看等語
    ，復經當庭提示被告曾國洲於偵查時所提之照片（見95年度
    偵字第12243 號偵查卷第47頁至第57頁），證人丙○○證稱
    ：伊在協調會現場看到的就是這些照片，但是伊所看到的是
    彩色照片，是邵育緒和劉美齡拿出來的，邵育緒有提出修理
    好的水管、照片及負責修繕的水電行老闆所出具的保固書等
    語（見本院97年1 月22日審判筆錄第21頁至第23頁），核與
    證人即擔任賣方陳明山經紀人之住商不動產公司雙和店人員
    劉美齡於偵查時所證稱：丁○○修理房屋時有照相，戊○○
    在一次協談時看過那照片，在那次協談會上，買方也有看到
    照片等語（見95年度偵字第12243 號偵查卷第73頁至第74頁
    ），及證人即住商不動產公司雙和店人員邵育緒於偵查時所
    證稱：伊於住商公司擔任組長職務，負責每一間新房子拍照
    ，房子成交後有發現漏水，何時發現伊不知道，是劉美齡跟
    伊說屋主有請人去修，伊有去拍照，有拍主臥室廢掉的浴室
    上面之管子，工人一邊修，伊一邊拍，伊拍完，工人就說修
    好了，後來伊有在公司舉辦之漏水協調會提供照片給買方看
    ，戊○○在協調會上有看到等語（見95年度偵字第12243 號
    偵查卷第90頁至第91頁），證人即住商不動產公司雙和店經
    理謝秉吾於偵查時所證稱：伊參加第二次協調會時漏水已經
    修好了，但伊不知道是何時修好的，在協調會上伊有看到相
    片，相片上有照管路等語（見95年度偵字第12243 號偵查卷
    第93頁），均相合，足徵上開房屋買賣雙方陳明山、甲○○於94年5 月20日，就上開房屋之漏水問題舉行第二次協調
    會時，住商不動產公司雙和店人員邵育緒等人確有將該房屋
    漏水部分修繕後所拍攝照片提示予甲○○，被告戊○○所辯
    稱其在協調會當天或第二天確實有看到上開房屋漏水部分修
    繕後之照片乙節，即非無稽。雖證人甲○○及曾陪同甲○○
    參加該次協調會之友人乙○○於本院審理時均證稱渠等未見
    及上開房屋修繕後所拍攝之照片（見本院97年1 月22日審判
    筆錄第9 頁及第19頁），惟證人甲○○於本院審理時證稱：
    對方要伊等履約，否則要罰違約金，當時現場很亂，大家都
    很激動，因為伊心情很不好，要花壹仟多萬元買房子，伊很
    難過，對方的太太也不可理喻，一直要罰伊違約金．．會議
    室內有一張方形會議桌，一開始雙方人員都在會議室裡面，
    戊○○主持會議不到五分鐘，就被伊等趕出去，之後雙方就
    在會議室裡面吵架，當時雙方應該總共有十個人左右，且大
    家情緒都很激動．．伊不記得買賣雙方的仲介人員是否有跟
    伊說什麼話，伊只記得伊和屋主的太太吵架等語（見本院97
    年1 月22日審判筆錄第9 頁及第11頁），證人乙○○亦於本
    院審理時證稱：伊沒有跟雙方仲介人員討論，伊主要是陪甲○○到場，沒有主動參加討論，沒有主動和對方溝通，伊都
    是在旁邊看，大家發言沒有順序，有一群人在討論，另一邊
    有一群人在討論，因為當天沒有主持人，各自講自己的等語
    （見本院97年1 月22日審判筆錄第20頁），參以證人即買方
    甲○○之經紀人丙○○復於本院審理時證稱：當時的情況是
    已經協調第二次，幾天前已經有協調過，那時伊已經有感覺
    到買方不想買房子，所以第二次協調時，買方應該已經打定
    主意不想買，邵育緒拿出照片時，甲○○他們無心再看，所
    以拿出來的時間也很短等語（見本院97年1 月22日審判筆錄
    第26頁），顯見94年5 月20日協調會召開時，共約十餘人參
    與協調，買方甲○○與賣方各執己見，復與賣方陳明山之妻
    發生爭執，現場情況混亂，且陪同甲○○到場之友人乙○○
    亦未參與協調，於此情形下，住商不動產公司人員邵育緒雖
    當場提示上開照片，甲○○亦已無心再予詳閱，自不能以證
    人王泱淋、乙○○之上開證詞而認邵育緒未於協調會提示上
    開照片。至被告戊○○於95年12月13日偵查時供稱：邵育緒
    係從手機秀出上開照片供伊觀看等語（見95年度偵字第12
    243 號偵查卷第94頁），固與證人邵育緒於偵查時所證稱其
    係用數位相機拍攝上開照片等情（見95年度偵字第12243 號
    偵查卷第91頁）略有出入，然被告戊○○於本院審理時已供
    明：邵育緒把照相機掛在腰際，伊之前才會誤認是照相手機
    等語（見本院97年1 月22日審判筆錄第27頁），且被告戊○○係於觀看上開照片後時隔約一年半之時間，方於檢察官訊
    問時為上開供詞，記憶難免模糊，而本院經細繹證人丙○○
    、邵育緒、謝秉吾、甲○○、乙○○之上開證詞，已足明確
    認定邵育緒應有提示上開照片予被告戊○○觀看，是以被告
    戊○○於偵查時之供詞與證人邵育緒之證詞，就事實之細節
    雖略有出入，然尚不足以推翻本院之上開認定。是以被告戊○○所辯稱其在94年5 月20日協調會時，賣方已有就上開房
    屋漏水部分修繕，且其確實有看到修繕後之照片乙節，尚堪
    採信，即難認被告戊○○於本院94年度重訴字第302 號、第
    335 號民事案件審理時所為之上開證詞，係基於偽證之故意
    而為虛偽陳述。
  (二)復次，證人即本件房屋買賣之賣方經紀人劉美齡於偵查時證
    稱：買方發現有漏水，伊請丁○○去修，當時他們反應時就
    有請工人去看過，屋主又說要不要再找人來看看，後來就聯
    絡丁○○來修。之後丁○○有來修屋頂之排水管，伊等也有
    當場拍照，花了五千塊，．．這張漏水修復完工證明書是他
    來領錢那天簽的，但日期好像不是簽的那天，因為他修好後
    過幾天才來領錢，他所簽的時間是他修繕的時間，因為關係
    到保固期間，．．發現漏水隔天就修理，修理時有拍照的邵
    育緒、伊、修理人員在場，因為邵育緒常常帶照相機，也常
    常幫同事拍照等語（見95年度偵字第12243 號偵查卷第44頁
    、第73頁及第92頁），核與證人邵育緒於偵查時所證稱：房
    子成交後有發現漏水，何時發現伊不知道，是劉美齡跟伊說
    屋主有請人去修時，伊有去拍照，有拍主臥室廢掉的浴室上
    面之管子，工人一邊修，伊一邊拍，伊拍完，工人就說修好
    了，後來伊有在公司舉辦之漏水協調會提供照片給買方看，
    當天是甲○○到場，伊不清楚是在協調會前多久拍的等語（
    見95年度偵字第12243 號偵查卷第91頁）相符，參以因本件
    房屋漏水問題而於94年5 月20日召開協調會時，邵育緒等人
    確有將該房屋漏水部分修繕後所拍攝之照片提示予甲○○等
    情，業如前述，足認被告丁○○確有於94年5 月20日前至上
    述房屋修繕水管之漏水。再稽諸丁○○所簽具之漏水修復完
    工證明書載明上述房屋水管漏水已於94年5 月16日修復完成
    等語（見本院95年度重訴字第335 號民事案卷第24頁），而
    承審本院95年度重訴字第335 號民事案件之法官，以證人身
    分傳喚丁○○，於94年12月12日訊問丁○○之始，即提示前
    開漏水修復完工證明書（見本院95年度重訴字第335 號民事
    案卷第81頁至第82頁），丁○○據此而證述其於94年5 月16
    日對上開房屋之漏水部分進行修繕，即難認被告丁○○係基
    於偽證之故意而為虛偽陳述。至證人甲○○、其夫己○○及
    其友人陳薇旭固分別於偵查及本院審理時均證述渠等於94年
    5 月16日至上開房屋檢查時仍有發現漏水等情（見95年度他
    字第670 號偵查卷第53頁第54頁，及本院97年1 月22日審判
    筆錄第6 頁及第13頁），惟甲○○、己○○等人係於當日約
    晚上八時許至上開房屋，業據證人甲○○於本院審理時證述
    在卷（見本院97年1 月22日審判筆錄第11頁），而被告丁○○修繕上開房屋之時間則為下午一、二時至三、四時，此經
    被告丁○○供明在卷（見本院97年1 月22日審判筆錄第16頁
    ），則甲○○、己○○、陳薇旭於94年5 月16日當日即無由
    見及被告丁○○至該處修繕，矧甲○○於94年5 月16日至94
    年5 月20日間亦未至上開房屋勘查，亦據證人甲○○證述屬
    實（見本院97年1 月22日審判筆錄第15頁），是以證人甲○○、己○○、陳薇旭之上開證詞，均不足以推翻被告丁○○
    有於94年5 月15日至94年5 月20日間至上述房屋修繕水管漏
    水之認定。另告發人甲○○於偵查時所提之錄音譯文及原始
    錄音檔（見95年度他字第670 號偵查卷第24頁至第25頁，及
    第45頁至第46頁）經本院勘驗結果，該原始錄音檔內容為電
    話錄音，部分錄音內容含糊不清、雜音嚴重，而錄音譯文內
    容亦非該電話錄音之原始內容，且有長達30分鐘缺漏譯文之
    情形，此有本院96年9 月20日勘驗筆錄可稽，自不能憑此內
    容含糊不清、雜音嚴重之電話錄音，及非原始內容且多所缺
    漏之錄音譯文內容，即認被告丁○○未於上開時間至前述房
    屋修繕水管漏水。從而被告丁○○所辯稱其確實有至永和市
    ○○路178 號3 樓房屋修繕，且於修繕後拍照，伊才會為上
    開證詞乙節，堪予採信，亦難認被告丁○○於本院94年度重
    訴字第335 號民事案件審理時所為之上開證詞，係基於偽證
    之故意而為虛偽陳述。
五、綜上所述，被告丁○○所辯其有至上開房屋修繕水管之漏水
    ，才會為上開證詞等語，被告戊○○所辯稱其於94年5 月20
    日協調會當天或第二天，確實有看到上開房屋漏水部分修繕
    後之照片乙節，均堪採信，難認被告丁○○、戊○○於本院
    民事庭94年度訴字第302 號案及94年訴字第335 號案審理時
    ，係基於偽證之故意而為上開證詞。至卷附臺北縣政府消費
    者保護官受理消費者申訴案件協調紀錄書、不動產買賣契約
    書、臺北古亭郵局第995 號存證信函、臺北古亭郵局第1173
    號存證信函、永和郵局第545 號存證信、永和郵局第113 號
    存證信函、桃園民生路郵局第1086號存證信函等影本，充其
    量僅能證明告發人甲○○向陳明山買受上開房屋，嗣因該房
    屋漏水問題，雙方或仲介公司以存證信函要求對方、代書履
    約、解除契約之事實，究不能認被告二人確有基於偽證之故
    意而為虛偽陳述。從而，檢察官對於本件所起訴之被告二人
    偽證之犯罪事實，依其所提告發人甲○○之指訴，證人己○○、乙○○、陳薇旭於偵查時之證詞，及被告二人於本院94
    年度重訴字第302 號、第335 號民事案件之證詞，暨告發人
    甲○○所提之錄音譯文、原始錄音檔、臺北縣政府消費者保
    護官受理消費者申訴案件協調紀錄書、不動產買賣契約書、
    臺北古亭郵局第995 號存證信函、臺北古亭郵局第1173 號
    存證信函、永和郵局第545 號存證信、永和郵局第113 號存
    證信函、桃園民生路郵局第1086號存證信函等影本，均不足
    為被告二人有罪之積極證明，且無從說服本院以形成被告有
    罪之心證，揆諸前揭說明，基於無罪推定之原則，自應均為
    被告二人無罪判決之諭知。
據上論斷，應依刑事訴訟法第301 條第1 項，判決如主文。
本案經檢察官林俊峰到庭執行職務。
中    華    民    國    97    年    2     月    12    日
                  刑事第十四庭  審判長法  官  林海祥
                                      法  官  汪怡君
                                      法  官  許炎灶
以上正本證明與原本無異
如不服本判決應於送達後10日內向本院提出上訴狀
                                      書記官  陳金鳳
中    華    民    國    97    年    2     月    12    日


司法院資訊處製作；財團法人民間司法改革基金會備份。
